【裁判字號】    98,上易,21
【裁判日期】    980310
【裁判案由】    清償債務
【裁判全文】
臺灣高等法院臺南分院民事判決  98年度上易字第21號
上  訴  人  丙○○
訴訟代理人  曾怡靜  律師
上  訴  人  甲○○
被 上 訴人  乙○○
上列當事人間因請求清償債務事件，上訴人對於中華民國97年11
月17日臺灣臺南地方法院第一審判決（97年度訴字第1390號）提
起上訴，本院於98年2月24日言詞辯論終結，判決如下：
    主  文
原判決關於利息起算日超過民國九十七年九月十日以前部分及利
息超過年息百分之五部分暨訴訟費用之裁判均廢棄。
上開廢棄部分，被上訴人在第一審之訴駁回。
上訴人其他上訴駁回。
第一、二審訴訟費用由上訴人負擔十分之四，餘由被上訴人負擔
。
    事  實  及  理  由
壹、被上訴人主張：
一、起訴時主張：
  (一)被上訴人向上訴人甲○○購買包含坐落於台南縣楠西鄉○○
    段73、73-1地號土地（下稱系爭土地）在內之8筆私人土地
    、6筆省有土地之租賃權，上訴人於上開買賣契約簽訂後即
    將所有權狀交給代書。上訴人丙○○於民國（下同）82年7
    月15日向台南縣玉井鄉農會（下稱玉井鄉農會）借款新台幣
    （下同）65萬元，約定年息百分之11.5、按日計息，且由上
    訴人甲○○為連帶保證人，而上訴人甲○○擅自從代書處取
    回系爭土地待辦理移轉登記予被上訴人之文件，並設定抵押
    權擔保上開債權。嗣後，被上訴人取得系爭土地所有權，於
    83年5月19日向玉井鄉農會借款120萬元，並以系爭土地設定
    抵押權以供擔保，被上訴人於同日將向玉井鄉農會借款120
    萬元中之65萬元，以轉支方式轉入上訴人丙○○帳戶用以代
    償其向玉井鄉農會之借款。爰依代償之規定請求上訴人2人
    共同給付代償之本金65萬元，及自83年5月19日（原審誤載
    為85年8月19日）起至清償日止，按年息百分之11.5計算之
    利息。
  (二)被上訴人僅未交付上開買賣契約之尾款170萬元，但上訴人
    甲○○未依上開買賣契約履行，6筆省有土地部分皆未變更
    承租人名義，8筆私有土地中有3筆只移轉所有權之應有部分
    6分之5，另一筆龜丹段70地號土地上訴人甲○○原非所有權
    人，其所有者係同段160地號土地，雖龜丹段70地號土地所
    有權人同意與上訴人甲○○交換同段160地號土地，並同意
    直接將龜丹段70地號土地直接移轉給被上訴人，但因其內部
    有糾紛遲未登記，而被上訴人亦以上訴人甲○○上揭情事，
    向原審提起詐欺自訴，經原審以87年度自字第130號、本院
    87年度上易字第1978號判決上訴人甲○○無罪確定。然嗣後
    上訴人甲○○均未將買賣契約全部之土地移轉登記予被上訴
    人。上訴人甲○○雖抗辯欲將土地全部移轉登記給被上訴人
    ，並請求被上訴人給付尾款170萬元，但時間已經太久，被
    上訴人不願意再依買賣契約辦理土地移轉登記，僅請求上訴
    人2人給付玉井鄉農會之代償款。
  (三)上訴人丙○○雖抗辯其對該借款不知情，並未借款亦未於借
    據上簽名，但依借據所載，上訴人丙○○為借款人，自應負
    清償責任。
二、於本院補稱：上訴人甲○○雖抗辯欲將土地全部移轉登記給
    被上訴人，並請求被上訴人再給付105萬元，但因上訴人違
    約在先，故被上訴人並不同意上訴人之主張。且被上訴人主
    張時間已經經過太久，不願意再依買賣契約辦理土地移轉登
    記之真意並非時效抗辯，而係欲以另提其他訴訟解決。
三、並聲明：
  (一)上訴駁回。
  (二)第二審訴訟費用由上訴人負擔。
貳、上訴人則提出如下之抗辯：
一、上訴人甲○○抗辯：被上訴人確係代償上訴人甲○○向玉井
    鄉農會之借款65萬元，上訴人甲○○願意還65萬元，但被上
    訴人應將系爭73、73-1地號土地返還給上訴人甲○○。又被
    上訴人與上訴人甲○○之上開買賣契約已逾15年時效，但被
    上訴人有170萬元尾款尚未給付，且被上訴人未經上訴人同
    意自行辦理系爭土地之移轉登記，被上訴人應返還系爭土地
    。又借款當時上訴人丙○○與上訴人甲○○有同居及家屬關
    係，一同經營中藥行，經濟均由上訴人甲○○掌管，上訴人
    丙○○之印章、存款簿亦都交由上訴人甲○○保管，因此才
    向玉井鄉農會借款。
二、上訴人丙○○抗辯：上訴人丙○○未向玉井鄉農會借款，亦
    未於借據上簽名。上訴人丙○○的存款簿、支票印章皆由上
    訴人甲○○保管，且上訴人丙○○之戶籍在玉井而為玉井鄉
    農會會員，上訴人甲○○因於玉井鄉農會未開戶，故其向玉
    井鄉農會借款須存入上訴人丙○○之帳戶始能提領。上訴人
    丙○○對於系爭借款完全不知情。
三、於本院補稱：
  (一)上訴人甲○○部分：
    上訴人之證件全由代書保管，被上訴人只登記6筆土地，尚
    有170萬元尾款未給付，扣除被上訴人代償之65萬元，尚有
    105萬元未給付上訴人，上訴人願將系爭70及101-1地號2筆
    未登記土地移轉登記予被上訴人，被上訴人則再給付上訴人
    105萬元。但若被上訴人不願意登記尚未移轉登記之系爭2筆
    土地者，則上訴人願意返還被上訴人代償之65萬元，惟被上
    訴人不得再提任何訴訟。
  (二)上訴人丙○○部分：
  1.上訴人與另一上訴人甲○○為家長家屬關係，單純憑甲○○
    取得上訴人之存款簿、印章之事實，要難認定上訴人有授權
    甲○○辦理貸款之意思：
  (1)按「代理權係以法律行為授與者，其授與應向代理人或向代
    理人之為代理行為之第三人，以意思表示為之，民法第167
    條亦定有明文。按由自己之行為表示已代理權授與他人者，
    對於第三人應負授權人之責任，必須本人有表見之事實，足
    始第三人信該他人有代理權之情形存在，始足當之。」、「
    民法第169條所謂之他人表示為其代理人而不為反對之表示
    者，以本人實際知其事實為前提，其主張本人知此事實者，
    應負舉證之責」，最高法院60年度台上字第2130號判例、68
    年度台上字第1081號判決分別著有明文。
  (2)查上訴人與另一上訴人甲○○前為男女朋友並同居一室，二
    人並育有二名子女，互為家長家屬關係，按民法第1003條夫
    妻日常家務代理之規定，其前提僅限於夫妻間「日常家務」
    行為之代理，惟本件申請貸款之行為顯非屬於日常家務之行
    為，自無該條不得對抗第三人規定之適用。依常情判斷，甲
    ○○取得上訴人之存款簿、印章等並非難事，且甲○○於原
    審自認「經濟都是我在掌管」等語，可知甲○○當時處理家
    中經濟，縱上訴人曾交付存款簿、印章等予甲○○，亦不足
    以推斷上訴人可預見或已授權甲○○申請貸款，是無從以上
    訴人將借據、印章及存款簿交付甲○○保管等情，遽認上訴
    人授權甲○○申請貸款。又原審並未論斷為何依上開由甲○
    ○保管印章及存款簿之事實即能認定上訴人有授權或表見代
    理之情形，亦未審究該貸款行為，是否經上訴人簽名於借據
    、是否經上訴人本人對保、是否經上訴人同意由第三人代為
    清償等事實，以論斷上訴人是否自始即有授權或表見代理之
    情形，顯然有應於審判期日調查證據未予調查、暨判決不備
    理由之違法。另被上訴人明知該筆貸款金錢為甲○○所使用
    ，復不能舉證證明上訴人本人有使用該筆貸款金錢之事實，
    是原審認定上訴人應有授權甲○○或本件應有表見代理之適
    用云云，應不足採信。
  (3)被上訴人於原審並未主張「甲○○與上訴人丙○○係表見代
    理關係」，原審依表見代理之法律關係為判決上訴人敗訴之
    理由，係屬訴外裁判。
  2.上訴人與被上訴人間無就債之履行有法律上之利害關係，與
    民法第312條規定要件不合，不生第三人代位清償之效力：
   「債權之讓與，非經讓與人或受讓人通知債務人，對於債務
    人不生效力」、「第297條及第299條之規定，於前條之承受
    權利準用之」、「查民法第312條規定，就債之履行有利害
    關係之第三人為清償者，得按其限度就債權人之權利，以自
    己之名義代位行使。所謂債權人之權利，自係指債權人之原
    有權利，且代位行使債權人之權利時，其債務人依民法第31
    3條準用同法第299條結果，並得以其所得對抗債權人之事由
    ，對抗該代位行使之第三人」，民法第297條、第313條及最
    高法院69年度台上字第681號判決分別著有明文。查被上訴
    人與上訴人丙○○間互不認識，亦無任何法律關係，與民法
    第312條之「債之履行有利害關係之第三人」要件不符，其
    代上訴人清償債務，應不生清償之效力。
  3.上訴人丙○○告訴上訴人甲○○偽造其簽名於借據之偽造文
    書刑事案件，目前繫屬於台灣台南地方法院檢察署（下稱台
    南地檢署）以97年度偵字第2338號案件偵查中。原審不察，
    遽認定上訴人已授權或同意甲○○表見代理代為申請貸款等
    情，其認事用法顯有違誤。又上訴人甲○○於本院雖辯稱「
    上訴人丙○○對本案借款係事先知情」云云。惟查，如上所
    述，上訴人丙○○因本案被冒貸之事實已對甲○○提出刑事
    告訴，甲○○為脫免刑事責任暨民事賠償責任，竟咬定上訴
    人丙○○事先知情，其與上訴人丙○○間有經濟及法律上之
    利害關係（如本院認定上訴人與甲○○係共同借款，甲○○
    可減免一半之賠償金額），其所述顯然偏頗，不足採為不利
    上訴人之證據。
  4.證人丁○○主張依農會貸款標準作業程序，應由本人至現場
    對保並蓋印鑑章，惟本件是否由本人簽名，證人證稱已經事
    隔太久忘記，但又稱可以於借據上代簽名，其證詞顯然前後
    矛盾。查證人主張因事隔過久，已無法確認該借據為本人簽
    名，為何卻能確認上訴人丙○○本人有到場對保？況如上訴
    人本人已到場對保，為何又不由伊簽名，卻由甲○○代簽？
    而被上訴人代為清償時，證人亦未通知上訴人丙○○。況本
    案之貸款時間為84年間，當時農會是否有授信之標準作業程
    序，亦非無可疑，證人之證詞實不可採。
四、並聲明：
  (一)原判決廢棄。
  (二)上開廢棄部分，被上訴人在第一審之訴駁回。
  (三)第一、二審訴訟費用由被上訴人負擔。
、兩造不爭執之事項：
一、被上訴人向上訴人甲○○購買包含系爭土地在內之8筆私人
    土地、6筆省有土地租賃權，系爭土地已於83年3月14日移轉
    登記予被上訴人，但尚有其他筆土地未辦理移轉登記，而被
    上訴人亦有價金尾款170萬元未支付。
二、玉井鄉農會於82年7月15日以上訴人丙○○為借款人，上訴
    人甲○○為連帶保證人，貸放65萬元，並以系爭土地設定抵
    押權供擔保，嗣由被上訴人於83年5月19日以其向玉井鄉農
    會之貸款120萬元中之65萬元代為清償完畢，並塗銷以上訴
    人丙○○、甲○○為債務人之抵押權設定。
三、被上訴人與上訴人甲○○因上開買賣契約糾紛，向原審提起
    詐欺自訴，經原審以87年度自字第130號、本院87年度上易
    字第1978號判決上訴人甲○○無罪確定。
肆、本院得心證之理由：
一、按「就債之履行有利害關係之第三人為清償者，於其清償之
    限度內承受債權人之權利，但不得有害於債權人之利益」，
    民法第312條定有明文。經查，上訴人甲○○就被上訴人確
    實有代向台南縣玉井鄉農會清償65萬元之事實已為自認（見
    原審97年度訴字第1390號卷第32頁、本院卷第73頁），參以
    被上訴人提出上訴人甲○○向玉井鄉農會貸款之借據、玉井
    鄉農會存款歷史交易明細查詢表、系爭73、73-1地號土地登
    記簿謄本上記載因清償而塗銷上訴人2人為義務人之抵押權
    、玉井鄉農會證明書等資料為證（見原審97年度訴字第1390
    號卷第38-40、43頁），是被上訴人主張其於83年5月19日代
    為清償65萬元，而於該限度內承受債權人玉井鄉農會之權利
    ，足堪認定。
二、上訴人甲○○固抗辯兩造所簽訂之買賣契約已逾15年時效，
    但被上訴人有170萬元尾款尚未給付，且被上訴人未經上訴
    人同意自行辦理系爭土地之移轉登記，故上訴人甲○○願意
    返還65萬元，但被上訴人應將系爭土地返還給上訴人甲○○
    云云。經查，上訴人甲○○與訴外人陳少庭於81年11月20日
    簽訂買賣契約，買賣標的之土地為系爭土地及其他同段70、
    73-3、73-4、73-2、71、101-1等8筆私有地與72、72-2等6
    筆省有地，嗣後陳少庭就上開買賣契約之權利義務轉由被上
    訴人承受，而該土地買賣被上訴人有尾款170萬元未付，上
    訴人甲○○尚有同段70、101-1地號等2筆土地未辦理所有權
    移轉登記等情，兩造並無爭執，並有上訴人甲○○提出被上
    訴人因本件買賣糾紛自訴之原審87年度自字第130號、本院
    87年度上易字第1978號判決書可參。惟系爭買賣契約自81年
    簽訂時迄今已逾15年，兩造雖對他造各有價金給付請求權、
    土地移轉登記請求權，然該請求權已罹於民法第125條之消
    滅時效，依民法第144條規定，債務人固得拒絕給付，亦即
    被上訴人得拒絕給付尾款價金170萬元，上訴人甲○○得拒
    絕履行土地移轉登記。然者，本件買賣契約雖已逾請求權時
    效，仍屬有效之契約，依兩造買賣契約第3條約定於登記完
    畢交付尾款（見原審97年度訴字第1390號卷第21頁），是依
    民法第264條規定：「因契約互負債務者，於他方當事人未
    為對待給付前，得拒絕自己之給付。但自己有先為給付之義
    務者，不在此限」。則依兩造約定，上訴人甲○○有先為移
    轉登記之義務，於系爭買賣契約之標的全部移轉登記完畢前
    ，被上訴人本得拒絕給付尾款。又兩造買賣契約既仍屬有效
    之契約，而上訴人甲○○亦並未提出何法律上依據得請求被
    上訴人返還已移轉登記之73、73-1地號土地，則其抗辯被上
    訴人應將土地返還云云，尚不可採。
三、另上訴人丙○○抗辯其存款簿、支票印章雖皆由上訴人甲○
    ○保管，但上訴人丙○○並未向玉井鄉農會借款，亦未於借
    據上簽名，其就借款不知情云云。然查，系爭借據上有上訴
    人丙○○之簽名、印章，其亦為抵押權之義務人，而上訴人
    丙○○並自承當時與上訴人甲○○為男女朋友，存款簿、印
    章、支票等資料均交由上訴人甲○○處理（見原審97年度訴
    字第1390號卷第33、38頁、本院卷第73頁），又本院於審理
    中經證人丁○○到庭證稱「（問：該筆借款是甲○○或丙○
    ○去辦的？）答：按照標準程序借款人一定會來對保，…農
    會作業借據上簽名可以由別人代簽，但一定要本人對保而且
    要蓋印鑑章。（問：請問證人是否按照標準程序作業？）答
    ：是」，可知依農會借款標準作業程序，不論借據是否為上
    訴人丙○○親簽，惟必定須上訴人丙○○親自對保及蓋印鑑
    章後，玉井鄉農會才會貸放系爭65萬元，故可認上訴人丙○
    ○係有授權或有表見代理之情形，而由上訴人甲○○代為向
    玉井鄉農會辦理貸款，其抗辯不知情云云，並不可卸免其借
    款人之義務。
四、末按給付有確定期限者，債務人自期限屆滿時起，負遲延責
    任。給付無確定期限者，債務人於債權人得請求給付時，經
    其催告而未為給付，自受催告時起，負遲延責任。其經債權
    人起訴，或依督促程序送達支付命令，與催告有同一之效力
    ，民法第229條第1、2項分別定有明文；又遲延之債務，以
    支付金錢為標的者，債權人得請求依法定利率計算之遲延利
    息。但約定利率較高者，仍從其約定利率；而應付利息之債
    務，其利率未經約定，亦無法律可據者，週年利率為百分之
    5，亦為同法第233條第1項及第203條所明定。本件被上訴人
    請求上訴人等2人應給付其代償之65萬元，其給付並無確定
    期限，被上訴人復未提出其於代償當日（83年5月19日）即
    催告上訴人返還之證明，惟被上訴人於原審以上訴人2人為
    債務人聲請支付命令，並於97年9月9日向上訴人送達支付命
    令，有原審送達回證附卷一紙可參（見原審97年度司促字第
    28387號卷第24頁），依前揭民法第229條第2項規定，與催
    告有同一之效力，故被上訴人請求遲延利息部分，應自原審
    支付命令送達上訴人之翌日即97年9月10日起算，始屬合法
    有據；又上訴人主張利息應以百分之11.5之計算，應係借款
    期間之利息，非代償以後得請求之遲延利息，故代償後之利
    息應以法定遲延利息即百分之5計算始符規定，逾此部分之
    請求，則無理由。（原審認定應自83年5月19日起算遲延利
    息，及以年息百分之11.5計算遲延利息係屬錯誤）。
伍、綜上所述，本件被上訴人代為清償上訴人丙○○為借款人、
    上訴人甲○○為連帶保證人對玉井鄉農會之債務，上訴人並
    無拒絕給付之法律上正當事由，從而，被上訴人請求上訴人
    2人共同給付65萬元，及自支付命令送達之翌日即97年9月10
    日起至清償日止，按年息百分之5計算之利息部分，自屬有
    據，應予准許；逾此金額之請求，則無理由，應予駁回。原
    審命上訴人給付遲延利息超過97年9月10日以前部分及命上
    訴人給付遲延利息超過年息百分之5部分為上訴人敗訴之判
    決即有可議，上訴人就此部分指摘原判決不當，求予廢棄改
    判，為有理由，自應由本院予以廢棄改判如主文所示，至原
    審就上開應准許部分為上訴人敗訴之判決，核無不合，上訴
    人指摘此部分判決不當，求予廢棄為無理由，應予駁回。
陸、本件事證已臻明確，兩造其餘主張、陳述及所提之證據，經
    審酌後認不影響本案判決結果，爰不逐一論述，併予敘明。
柒、據上論結，本件上訴為一部有理由，一部無理由，依民事訴
    訟法第449條第1項、第450條、第79條、第85條第1項前段，
    判決如主文。
中    華    民    國    98    年    3     月    10    日
                  民事第四庭    審判長法  官  王惠一
                                      法  官  王浦傑
                                      法  官  蘇重信
上為正本係照原本作成。
不得上訴。
中    華    民    國    98    年    3     月    10    日
                                      書記官  陳嘉琍


司法院資訊處製作；財團法人民間司法改革基金會備份。
